---
title: "Pembangkitan Autoregressive dan Moving Average"
author: "Much Fazrin Sepranjani Fatah"
date: "21-09-2023"
output:
  rmdformats::readthedown:
      theme: yeti
      toc: 6
      toc_float: TRUE
---

Pertemuan kali ini akan melakukan proses ARIMA pada kestasioneran data time series

## White Noise
Dimulai dengan membangkitkan data normal secara acak sejumlah 300 amatan sebagai data time series atau selanjutnya dianggap sebagai white noise.

```{r}
set.seed(022)
wn <- rnorm(300)
ts.plot(wn)
```

## Proses MA

### Pembangkitan Proses MA(2)

Akan dicoba membangkitkan proses MA sederhana, yaitu MA(2) dengan $\theta_1 = 0.4$ dan $\theta_2 = 0.6$ sebanyak 300 observasi dan $c=0$. Karena diperlukan satu nilai awal untuk $e_{t-1}$ dan $e_{t-2}$, masukkan nilai pertama white noise sebagai nilai awal tersebut.

```{r}
ma2 <- wn[c(1,2)]
```

Nilai-nilai selanjutnya dapat dicari melalui loop. Bentuk loop dapat dilihat dari rumus MA(2) yang hendak dibangkitkan:

$$y_t = e_t+0.4e_{t-1}+0.6e_{t-2}$$

#### Cara Manual

```{r}
for(i in 3:300){
   ma2[i] <- wn[i] + 0.4 * wn[i - 1] + 0.6 * wn[i - 2]
}
ma2
```

#### Fungs arima.sim
```{r}
ma2 <- arima.sim(list(order=c(0,0,2), ma=c(0.4,0.6)), n=300)
ma2
```

### Karakteristik MA(2)

#### Plot Time Series

```{r}
ts.plot(ma2)
```

Berdasarkan plot time series, terlihat bahwa data MA(2) yang dibangkitkan stasioner dalam rataan

#### Plot ACF

```{r}
acf(ma2,lag.max = 20)
```

Berdasarkan plot AFC tersebut, terlihat bahwa plot ACF *cuts off* setelah lag kedua maka ini menandakan MA(2)

#### Plot PACF

```{r}
pacf(ma2)
```

Berdasarkan plot PACF tersebut, terlihat bahwa plot PACF cenderung *tails off* dan membentuk gelombang sinus yang artinya menandakan MA(2) tadi atau disini didapat AR(0)

#### Plot EACF

```{r}
TSA::eacf(ma2)
```

Berdasarkan pola segitiga nol pada plot EACF, terlihat bahwa segitiga nol berada pada ordo AR(0) dan ordo MA(2)

### Scatterplot Antar Peubah Lag

#### Korelasi antara $Y_t$ dengan $Y_{t-1}$

```{r}
#Yt
yt_ma2 <- ma2[-1]
yt_ma2
#Yt-1
yt_1_ma2 <- ma2[-300]
yt_1_ma2
```

```{r}
plot(y=yt_ma2,x=yt_1_ma2)
```

Berdasarkan scatterplot tersebut, terlihat bahwa terdapat hubungan positif yang rendah antara $Y_t$ dengan $Y_{t-1}$.

```{r}
cor(yt_ma2,yt_1_ma2)
```

#### Korelasi antara $Y_t$ dengan $Y_{t-2}$

```{r}
#Yt
yt_ma2.2 <- ma2[-c(1,2)]
yt_ma2.2
#Yt-2
yt_2_ma2 <- ma2[-c(299,300)]
yt_2_ma2
```

```{r}
plot(y=yt_ma2.2,x=yt_2_ma2)
```

Berdasarkan scatterplot tersebut, terlihat bahwa cenderung hubungan rendah antara $Y_t$ dengan $Y_{t-2}$.

```{r}
cor(yt_ma2.2,yt_2_ma2)
```

#### Korelasi antara $Y_t$ dengan $Y_{t-3}$

```{r}
#Yt
yt_ma2.3 <- ma2[-c(1,2,3)]
yt_ma2.3
#Yt-2
yt_3_ma2 <- ma2[-c(298,299,300)]
yt_3_ma2
```

```{r}
plot(y=yt_ma2.3,x=yt_3_ma2)
```

Berdasarkan scatterplot tersebut, terlihat bahwa cenderung tidak terdapat hubungan antara $Y_t$ dengan $Y_{t-3}$.

```{r}
cor(yt_ma2.3,yt_3_ma2)
```

#### Perbandingan korelasi $Yt_t$ dengan $Y_{t-1}$, $Yt_t$ dengan $Y_{t-2}$, & $Yt_t$ dengan $Y_{t-3}$

```{r}
par(mfrow=c(2,2))
plot(y=yt_ma2,x=yt_1_ma2)
plot(y=yt_ma2.2,x=yt_2_ma2)
plot(y=yt_ma2.3,x=yt_3_ma2)
```

## Proses AR

### Pembangkitan Proses AR(2)

Akan dicoba membangkitkan proses AR paling sederhana, yaitu AR(2) dengan $\phi_1 = 0.5$ dan $\phi_2 = 0.2$  sebanyak 300 observasi dan $c=0$.

Nilai-nilai selanjutnya dapat dicari melalui *loop*. Bentuk loop dapat dilihat dari rumus AR(1) yang hendak dibangkitkan:

$$ Y_t = e_t+0.5Y_{t-1}+0.2Y_{t-2} $$

#### Cara Manual

```{r}
n<-length(wn)
n
ar2 <- c(2:n) 
for (i in 3:n) {ar2[i]<-wn[i]+0.5*ar2[i-1]+0.2*ar2[i-2]}
ar2
```

#### Fungsi arima.sim

```{r}
ar2 <- arima.sim(list(order=c(2,0,0), ar=c(0.5,0.2)), n=300)
ar2
```

### Karakteristik AR(2)

#### Plot Time Series

```{r}
ts.plot(ar2)
```

Berdasarkan plot time series tersebut terlihat bahwa data cenderung stasioner pada rataan

#### Plot ACF

```{r}
acf(ar2,lag.max = 20)
```

Berdasarkan plot AFC tersebut, terlihat bahwa plot ACF *tells off* penanda model adalah AR 

#### Plot PACF

```{r}
pacf(ar2)
```

Berdasarkan plot PACF tersebut, terlihat bahwa plot PACF *cuts off* pada lag dua, menandakan AR(2)

#### Plot EACF

```{r}
TSA::eacf(ar2)
```

Berdasarkan pola segitiga nol pada plot EACF, terlihat bahwa segitiga nol berada pada ordo AR(2) dan ordo MA(0)

### Scatterplot Antar Peubah Lag

#### Korelasi antara $Y_t$ dengan $Y_{t-1}$

```{r}
#Yt
yt_ar2 <- ar2[-1]
yt_ar2
#Yt-1
yt_1_ar2 <- ar2[-300]
yt_1_ar2
```

```{r}
plot(y=yt_ar2,x=yt_1_ar2)
```

Berdasarkan scatterplot tersebut, terlihat bahwa terdapat hubungan positif antara $Y_t$ dengan $Y_{t-1}$.

```{r}
cor(yt_ar2,yt_1_ar2)
```

#### Korelasi antara $Y_t$ dengan $Y_{t-2}$

```{r}
#Yt
yt_ar2.2 <- ar2[-c(1,2)]
yt_ar2.2
#Yt-2
yt_2_ar2 <- ar2[-c(299,300)]
yt_2_ar2
```

```{r}
plot(y=yt_ar2.2,x=yt_2_ar2)
```

Berdasarkan scatterplot tersebut, terlihat bahwa terdapat hubungan positif antara $Y_t$ dengan $Y_{t-2}$.

```{r}
cor(yt_ar2.2,yt_2_ar2)
```

#### Korelasi antara $Y_t$ dengan $Y_{t-3}$

```{r}
#Yt
yt_ar2.3 <- ar2[-c(1,2,3)]
yt_ar2.3
#Yt-2
yt_3_ar2 <- ar2[-c(298,299,300)]
yt_3_ar2
```

```{r}
plot(y=yt_ar2.3,x=yt_3_ar2)
```

Berdasarkan scatterplot tersebut, terlihat bahwa terdapat hubungan lemah antara $Y_t$ dengan $Y_{t-3}$.

```{r}
cor(yt_ar2.3,yt_3_ar2)
```

#### Perbandingan korelasi $Yt_t$ dengan $Y_{t-1}$, $Yt_t$ dengan $Y_{t-2}$, & $Yt_t$ dengan $Y_{t-3}$

```{r}
par(mfrow=c(2,2))
plot(y=yt_ar2,x=yt_1_ar2)
plot(y=yt_ar2.2,x=yt_2_ar2)
plot(y=yt_ar2.3,x=yt_3_ar2)
```

## Proses ARMA

### Pembangkitan Proses ARMA(2,2)

Akan dicoba membangkitkan proses AR paling sederhana, yaitu ARMA(2,2) dengan $\theta_1 = 0.6$, $\phi_1 = 0.5$, $\theta_2 = 0.4$, dan $\phi_2 = 0.2$  sebanyak 300 observasi dan $c=0$.

#### Cara Manual

```{r}
y.arma=c(1:n)
for (i in 3:n){y.arma[i] = 0.5*y.arma[i-1] + 0.2*y.arma[i-2] + 0.4*wn[i-1]+  0.6*wn[i-2]+wn[i]}
```

#### Fungsi arima.sim

```{r}
arma22 <- arima.sim(list(order=c(2,0,2), ar = c(0.5,0.2), ma = c(0.5,0.2)), n=300)
arma22
```

### Karakteristik ARMA(2,2)

#### Plot Time Series

```{r}
ts.plot(y.arma)
```


Berdasarkan plot time series tersebut, terlihat bahwa model ARMA(2,2) cenderung stasioner dalam rataan

#### Plot ACF

```{r}
acf(y.arma,lag.max = 20)
```

Berdasarkan plot ACF tersebut, terlihat bahwa model ARMA(2,2) hasil simulasi memiliki plot ACF yang *tails off*

#### Plot PACF

```{r}
pacf(arma22)
```

Berdasarkan plot PACF tersebut, terlihat bahwa model ARMA(2,2) hasil simulasi memiliki plot PACF yang *tails off*

#### Plot EACF

```{r}
TSA::eacf(arma22)
```

Berdasarkan pola segitiga nol pada plot EACF, terlihat bahwa segitiga nol berada pada ordo AR(2) dan ordo MA(2)

### Scatterplot Antar Peubah Lag

#### Korelasi antara $Y_t$ dengan $Y_{t-1}$

```{r}
#Yt
yt_arma22 <- arma22[-1]
yt_arma22
#Yt-1
yt_1_arma22 <- arma22[-300]
yt_1_arma22
```

```{r}
plot(y=yt_arma22,x=yt_1_arma22)
```

Berdasarkan scatterplot tersebut, terlihat bahwa terdapat hubungan positif antara $Y_t$ dengan $Y_{t-1}$. 

```{r}
cor(yt_arma22,yt_1_arma22)
```

#### Korelasi antara $Y_t$ dengan $Y_{t-2}$

```{r}
#Yt
yt_arma22.2 <- arma22[-c(1,2)]
yt_arma22.2
#Yt-2
yt_2_arma22 <- arma22[-c(299,300)]
yt_2_arma22
```

```{r}
plot(y=yt_arma22.2,x=yt_2_arma22)
```

Berdasarkan scatterplot tersebut, terlihat bahwa terdapat hubungan positif antara $Y_t$ dengan $Y_{t-2}$.

```{r}
cor(yt_arma22.2,yt_2_arma22)
```

#### Korelasi antara $Y_t$ dengan $Y_{t-3}$

```{r}
#Yt
yt_arma22.3 <- arma22[-c(1,2,3)]
yt_arma22.3
#Yt-2
yt_3_arma22 <- arma22[-c(298,299,300)]
yt_3_arma22
```

```{r}
plot(y=yt_arma22.3,x=yt_3_arma22)
```

Berdasarkan scatterplot tersebut, terlihat bahwa terdapat hubungan positif antara $Y_t$ dengan $Y_{t-3}$. Hal ini sesuai dengan teori yang ada

```{r}
cor(yt_arma22.3,yt_3_arma22)
```

#### Perbandingan korelasi $Yt_t$ dengan $Y_{t-1}$, $Yt_t$ dengan $Y_{t-2}$, & $Yt_t$ dengan $Y_{t-3}$

```{r}
par(mfrow=c(2,2))
plot(y=yt_arma22,x=yt_1_arma22)
plot(y=yt_arma22.2,x=yt_2_arma22)
plot(y=yt_arma22.3,x=yt_3_arma22)
```
