---
title: "Pendugaan Parameter, Diagnostik Model, dan Peramalan data deret waktu"
author: "Much Fazrin SF"
date: "2023-10-16"
output:
    rmdformats::readthedown:
      theme: yeti
      toc: 6
      toc_float: yes
---

## Packages dan Data

```{r,message = FALSE}
library(ggplot2)
library(tsibble)
library(tseries)
library(MASS)
library(forecast)
library(TSA)
library(TTR)
library(aTSA)
library(graphics)
library(rio)
```


Pada permasalahan kali ini akan digunakan data pribadi yang telah diupload pada github yang tertera. Data ini merupakan data nilai tukar rupiah terhadap mata uang asing (USD) per bulan pada abad ke-21 (terhitung sejak januari 2001). 

```{r}
df<- import("https://raw.githubusercontent.com/fax17/MPDW/main/data/data.csv")
data <- df[-c(1,2)] #mengambil nilai tukarnya saja
data.ts <- ts(df$USD)
```

## Eksplorasi Data

### Plot Data Penuh

```{r}
plot.ts(data.ts, lty=1, xlab="Waktu", ylab="Nilai Tukar", main="Plot Data Nilai Tukar")
```

Berdasarkan plot data deret waktu, terlihat bahwa data cenderung memiliki trend yang naik meski sempat beberapa kali turun terlebih dahulu. Berdasarkan pola data ini, peneliti akan membagi data latih dan data uji sebanyak 240 dan 31 amatan. Pembagian ini dilandaskan bahwa data uji merupakan data 3 tahun (2 tahun 7 bulan) terakhir setelah tahun 2020 dan data latih adalah 20 tahun pertama di abad ke-21 ini. Pembagian ini subjektif berdasarkan keinginan peneliti.

#### Plot Data Latih

```{r}
datatrain<-data[1:240,]
train.ts<-ts(datatrain)
plot.ts(train.ts, lty=1, xlab="Waktu", ylab="Data", main="Plot Data Train")
```

Berdasarkan plot data deret waktu pada data latih, terlihat bahwa data cenderung memiliki trend yang naik dan cenderung tidak bergerak pada nilai tengah tertentu. Hal ini mengindikasikan bahwa data tidak stasioner dalam rataan.

#### Plot Data Uji

```{r}
datatest<-data[241:271,]
test.ts<-ts(datatest)
plot.ts(test.ts, lty=1, xlab="Waktu", ylab="Data", main="Plot Data Test")
```

### Uji Stasioneritas Data

#### Plot ACF

```{r}
acf(train.ts)
```

Berdasarkan plot ACF, terlihat bahwa plot ACF data menurun secara perlahan (*tails of slowly*). Hal ini juga menjadi indikasi bahwa data tidak stasioner dalam rataan

#### Uji ADF

```{r}
tseries::adf.test(train.ts)
```

$H_0$ : Data tidak stasioner dalam rataan

$H_1$ : Data stasioner dalam rataan

Berdasarkan uji ADF tersebut, didapat *p-value* sebesar 0.4163 yang lebih besar dari taraf nyata 5% sehingga tak tolak $H_0$ dan menandakan bahwa data tidak stasioner dalam rataan. Hal ini sesuai dengan hasil eksplorasi menggunakan plot time series dan plot ACF, sehingga ketidakstasioneran model kedepannya harus ditangani

#### Plot Box-Cox

```{r}
index <- seq(1:240)
bc = MASS::boxcox(train.ts~index, lambda = seq(-2,2,by=1))
#Nilai Rounded Lambda
lambda <- bc$x[which.max(bc$y)]
lambda
#SK
bc$x[bc$y > max(bc$y) - 1/2 * qchisq(.95,1)]
```

Plot Boxcox menunjukkan nilai *rounded value* ($\lambda$) optimum sebesar **-0.8282** dan pada selang kepercayaan 95% nilai memiliki batas bawah **-1.6363** dan batas atas **-0.1010**. Selang tersebut tidak memuat nilai satu sehingga dapat dikatakan bahwa data tidak stasioner dalam ragam.

### Penanganan Ketidakstasioneran Data

```{r}
train.diff<-diff(train.ts,differences = 1) 
plot.ts(train.diff, lty=1, xlab="waktu", ylab="Data Difference 1 Data", main="Plot Difference Data")
```

Berdasarkan plot data deret waktu, terlihat bahwa data sudah stasioner dalam rataan ditandai dengan data bergerak pada nilai tengah tertentu (tidak terdapat trend ataupun musiman pada data)

#### Plot ACF

```{r}
acf(train.diff)
```

Berdasarkan plot tersebut, terlihat bahwa plot ACF cuts off setelah lag ke 2. Hal ini menandakan data sudah stasioner dalam rataan dan ketidakstasioneran data telah berhasil tertangani.

#### Uji ADF

```{r}
tseries::adf.test(train.diff)
```

$H_0$ : Data tidak stasioner dalam rataan

$H_1$ : Data stasioner dalam rataan

Berdasarkan uji ADF tersebut, didapat *p-value* sebesar 0.01 yang lebih kecil dari taraf nyata 5% sehingga tolak $H_0$ atau data stasioner dalam rataan. Hal ini sesuai dengan hasil eksplorasi menggunakan plot time series dan plot ACF, sehingga dalam hal ini ketidakstasioneran data sudah berhasil ditangani dan dapat dilanjutkan ke pemodelan

## Identifikasi Model

#### Plot ACF

```{r}
acf(train.diff)
```

Berdasarkan plot tersebut, terlihat bahwa plot ACF cenderung *cuts off* setelah lag ke 2, sehingga jika plot PACF dianggap *tails of*, maka model tentatifnya adalah ARIMA(0,1,2).

#### Plot PACF

```{r}
pacf(train.diff)
```

Berdasarkan plot tersebut, terlihat bahwa plot PACF cenderung *cuts off* setelah lag ke 2, sehingga jika plot ACF dianggap *tails of*, maka model tentatifnya adalah ARIMA(2,1,0).

Jika baik plot ACF maupun plot PACF keduanya dianggap tails of, maka model yang terbentuk adalah ARIMA(1,1,1)

#### Plot EACF

```{r}
TSA::eacf(train.diff)
```

Identifikasi model menggunakan plot EACF dilakukan dengan melihat ujung segitiga pada pola segitiga nol. Dalam hal ini model tentatif yang terbentuk adalah ARIMA(1,1,0), ARIMA(2,1,2), dan ARIMA(3,1,3).

## Pendugaan Parameter Model Tentatif

#### ARIMA(0,1,2)

```{r}
model1.da <- forecast::Arima(train.diff, order=c(0,1,2),method="ML")
summary(model1.da) #AIC=3517.59
lmtest::coeftest(model1.da) #Terdapat parameter tidak signifikan
```

#### ARIMA(2,1,0)

```{r}
model2.da<- forecast::Arima(train.diff, order=c(2,1,0),method="ML")
summary(model2.da) #AIC=3591.58
lmtest::coeftest(model2.da) #seluruh parameter signifikan
```

#### ARIMA(1,1,1)

```{r}
model3.da<- forecast::Arima(train.diff, order=c(1,1,1),method="ML")
summary(model3.da) #AIC= 3517.61
lmtest::coeftest(model3.da) #Terdapat parameter tidak signifikan
```

#### ARIMA(1,1,0)

```{r}
model4.da<- forecast::Arima(train.diff, order=c(1,1,0),method="ML")
summary(model4.da) #AIC=3623.91 
lmtest::coeftest(model4.da) #seluruh parameter signifikan
```

#### ARIMA(2,1,2)

```{r}
model5.da<- forecast::Arima(train.diff, order=c(2,1,2),method="ML")
summary(model5.da) #AIC=3515.81
lmtest::coeftest(model5.da) #terdapat parameter tidak signifikan namun masih dapat dianggap signifikan pada tarafnyata 10%
```

#### ARIMA(3,1,3)

```{r}
model6.da<- forecast::Arima(train.diff, order=c(3,1,3),method="ML")
summary(model6.da) #AIC=3517.67
lmtest::coeftest(model6.da) #terdapat parameter tidak signifikan
```

Berdasarkan pendugaan parameter di atas, nilai AIC terkecil dimana sleuruh parameternya masih bisa dikatakan signifikan dimiliki oleh model ARIMA(2,1,2) sehingga model yang dipilih adalah model ARIMA(2,1,2) atau model tentatif ke 5.


### Overfirtting

Overfitting dilakukan dengan menambahkan nilai MA yang semula dari ARIMA(2,1,2) menjadi ARIMA(2,1,3). Dan juga mencoba menambahkan nilai AR yang semula dari ARIMA(2,1,2) menjadi ARIMA(3,1,2)
```{r}
model7.da<- forecast::Arima(train.diff, order=c(2,1,3),method="ML")
summary(model7.da) #AIC= 3519.89
lmtest::coeftest(model7.da) #terdapat parameter tidak signifikan (model eror)
```

```{r}
model8.da<- forecast::Arima(train.diff, order=c(3,1,2),method="ML")
summary(model8.da) #AIC= 3516.19
lmtest::coeftest(model8.da) #Terdapat parameter tidak signifikan
```
Diperoleh nilai aic overfitting lebih besar sehingga tetap dipakai model sebelum overfitting.

## Analisis Sisaan

Model terbaik hasil identifikasi kemudian dicek asumsi sisaannya. Sisaan model ARIMA harus memenuhi asumsi normalitas, kebebasan sisaan, dan kehomogenan ragam. Diagnostik model dilakukan secara eksplorasi dan uji formal.

#### Eksplorasi Sisaan

```{r}
#Eksplorasi 
sisaan.da <- model5.da$residuals 
par(mfrow=c(2,2)) 
qqnorm(sisaan.da) 
qqline(sisaan.da, col = "blue", lwd = 2) 
plot(c(1:length(sisaan.da)),sisaan.da) 
acf(sisaan.da) 
pacf(sisaan.da) 
par(mfrow = c(1,1))
```

Berdasarkan plot kuantil-kuantil normal, secara eksplorasi ditunjukkan sisaan tidak menyebar normal ditandai dengan titik titik yang cenderung tidak mengikuti garis $45^{\circ}$. Kemudian dapat dilihat juga lebar pita sisaan yang cenderung tidak sama menandakan bahwa sisaan memiliki ragam yang heterogen. Plot ACF dan PACF sisaan ARIMA(2,1,2) juga tidak signifikan pada 20 lag awal yang menandakan saling bebas. Kondisi ini akan diuji lebih lanjut dengan uji formal.

#### Uji Formal

```{r}
#1) Sisaan Menyebar Normal 
ks.test(sisaan.da,"pnorm")  #tak tolak H0 > sisaan menyebar normal
```

Selain dengan eksplorasi, asumsi tersebut dapat diuji menggunakan uji formal. Pada tahapan ini uji formal yang digunakan untuk normalitas adalah uji Kolmogorov-Smirnov (KS). Hipotesis pada uji KS adalah sebagai berikut.

$H_0$ : Sisaan menyebar normal

$H_1$ : Sisaan tidak menyebar normal

Berdasarkan uji KS tersebut, didapat *p-value* sebesar 0.00 yang kurang dari taraf nyata 5% sehingga tolak $H_0$ dan menandakan bahwa sisaan tidak menyebar normal. Hal ini sesuai dengan hasil eksplorasi menggunakan plot kuantil-kuantil normal.

```{r}
#2) Sisaan saling bebas/tidak ada autokorelasi 
Box.test(sisaan.da, type = "Ljung")  #tak tolak H0 > sisaan saling bebas
```

Selanjutnya akan dilakukan uji formal untuk kebebasan sisaan menggunakan uji Ljung-Box. Hipotesis yang digunakan adalah sebagai berikut.

$H_0$ : Sisaan saling bebas

$H_1$ : Sisaan tidak tidak saling bebas

Berdasarkan uji Ljung-Box tersebut, didapat *p-value* sebesar 0.9296 yang lebih besar dari taraf nyata 5% sehingga tak tolak $H_0$ dan menandakan bahwa sisaan saling bebas. Hal ini sesuai dengan eksplorasi.

```{r}
#3) Sisaan homogen 
Box.test((sisaan.da)^2, type = "Ljung")  #tak tolak H0 > sisaan homogen
```

Hipotesis yang digunakan untuk uji kehomogenan ragam adalah sebagai berikut.

$H_0$ : Ragam sisaan homogen

$H_1$ : Ragam sisaan tidak homogen

Berdasarkan uji Ljung-Box terhadap sisaan kuadrat tersebut, didapat *p-value* sebesar 0.0003517 yang lebih kecil dari taraf nyata 5% sehingga tolak $H_0$ dan menandakan bahwa ragam sisaan tidak homogen.

```{r}
#4) Nilai tengah sisaan sama dengan nol 
t.test(sisaan.da, mu = 0, conf.level = 0.95)  #tak tolak h0 > nilai tengah sisaan sama dengan 0
```

Terakhir, dengan uji-t, akan dicek apakah nilai tengah sisaan sama dengan nol. Hipotesis yang diujikan sebagai berikut.

$H_0$ : nilai tengah sisaan sama dengan 0

$H_1$ : nilai tengah sisaan tidak sama dengan 0

Berdasarkan uji-ttersebut, didapat *p-value* sebesar 0.5986 yang lebih besar dari taraf nyata 5% sehingga tak tolak $H_0$ dan menandakan bahwa nilai tengah sisaan sama dengan nol. Hal ini berbeda dengan eksplorasi.

## Peramalan

Peramalan dilakukan menggunakan fungsi `forecast()` . Contoh peramalan berikut ini dilakukan untuk 30 amatan ke depan.

### Plot Peramalan pada model
```{r}
#---FORECAST---#
ramalan.da <- forecast::forecast(model5.da, h = 30) 
ramalan.da
data.ramalan.da <- ramalan.da$mean
plot(ramalan.da)
```

Berdasarkan hasil plot ramalan di atas, dapat dilihat bahwa ramalan ARIMA(2,1,2) cenderung stabil hingga akhir periode. 


### Plot Peramalan pada data awal

```{r}
pt_1 <- train.ts[240] #nilai akhir data latih
hasil.forc.Diff <- data.ramalan.da
hasil <- diffinv(hasil.forc.Diff, differences = 1) + pt_1
#has.1 sama hasilnta dengan: cumsum(c(pt_1,hasil.forc.Diff))
ts.plot(train.ts,hasil)
```

Dari hasil ini terlihat peramalan yang stabil pula yang mengikuti trend pada data dan cukup menggambarkan ramalan dari datanya.

### Akurasi

Selanjutnya, dapat dicari nilai akurasi antara hasil ramalan dengan data uji sebagai berikut.

```{r}
perbandingan.da<-matrix(data=c(head(test.ts, n=30), hasil[-1]),
                     nrow = 30, ncol = 2)
colnames(perbandingan.da)<-c("Aktual","Hasil Forecast")
perbandingan.da
forecast::accuracy(ts(hasil[-1]), head(test.ts, n=30))
```
Dari hasil akurasi tersebut dapat dilihat MAPE dengan nilai **1.765892** yang terbilang kecil artinya model memiliki akurasi yang baik untuk meramalkan data. Hal ini dapat dimaknai bahwa data 240 periode awal atau 20 tahun terakhir dapat meramalkan dengan baik data ujinya sebanyak 30 periode dengan  modle ARIMA(2,1,2)

sekian untuk analisis kali ini dan terimakasih.
