---
title: "Pertemuan 1 - Pemulusan"
author: Much Fazrin Sepranjani Fatah
output:
  html_document: default
  pdf_document: default
  word_document: default
---

```{r setup, include=FALSE}
knitr::opts_chunk$set(echo = TRUE)
```

Pengerjaan dimulai dengan panggil library untuk analisis data deret waktu berikut.

```{r}
library("forecast")
library("graphics")
library("TTR")
library("TSA")
```

## Import Dataset

```{r}
#install.packages("rio") #install jika belum ada
library(rio)
data<- import("https://raw.githubusercontent.com/fax17/MPDW/main/data/data.csv")
```

## Eksplorasi Data

Eksplorasi dilakukan dengan beberapa fungsi. Melihat data menggunakan fungsi `View()`, struktur data menggunakan fungsi `str()`, dan dimensi data menggunakan fungsi `dim()`.

```{r}
View(data)
str(data)
dim(data)
```

Mengubah data agar terbaca sebagai data deret waktu dengan fungsi `ts()` .

```{r}
data.ts <- ts(data$USD)
```

Menampilkan ringkasan data dengan fungsi `summary()`.

```{r}
summary(data.ts)
```

Membuat plot data deret waktu

```{r}
ts.plot(data.ts, xlab="Time Period ", ylab="Rupiah", 
        main = "Time Series Plot")
points(data.ts)
```
Dari keseluruhan data tersebut diambil sebagiannya saja untuk eksplorasi yakni sebanyak 120 amatan yang merupakan data 10 tahun dari 2012-2022.
```{r}
#Eksplorasi sebagian data
datanew<- data[145:264,]
datanew.ts <- ts(datanew$USD)
ts.plot(datanew.ts, xlab="Time Period ", ylab="Rupiah", 
        main = "Time Series Plot")
points(datanew.ts)
```
Selanjutnya akan dilakukan smoothing atau pemulusan pada data deret waktu yang dipilih, dan hasil eksplorasi menunjukan data tersebut berpola trend sehingga yang akan dicobakan adalah pemulusan dengan DMA (double moving average) dan DES (double eksponensial smoothing). Adapun sebelum memasuki pemulusan tersebut akan dilakukan pembagian data terlebih dahulu

### Pembagian Data

Pembagian data latih (train) dan data uji (test) dilakukan dengan perbandingan 85% data latih dan 15% data uji. Pembagian ini mengikuti keinginan pribadi dari peneliti agar data latih lebih dari 100 amatan dan ini menyesuaikan pada pola data yang ditunjukan.

```{r}
#membagi data latih dan data uji
train <- datanew[1:102,]
test <- datanew[103:120,]
train.ts <- ts(train$USD)
test.ts <- ts(test$USD)
```

### Eksplorasi Setiap Data

Selanjutnya dilakukan eksplorasi data yang dilakukan pada keseluruhan data, data latih serta data uji menggunakan plot data deret waktu.

```{r}
#eksplorasi keseluruhan data
plot(datanew.ts, col="red",main="Plot semua data")
points(datanew.ts)

#eksplorasi data latih
plot(train.ts, col="blue",main="Plot data latih")
points(train.ts)

#eksplorasi data uji
plot(test.ts, col="blue",main="Plot data uji")
points(test.ts)
```

Eksplorasi data juga dapat dilakukan menggunakan package `ggplot2` dengan terlebih dahulu memanggil library *package* `ggplot2`.

```{r}
#Eksplorasi dengan GGPLOT
library(ggplot2)
ggplot() + 
  geom_line(data = train, aes(x = Periode, y = USD, col = "Data Latih")) +
  geom_line(data = test, aes(x = Periode, y = USD, col = "Data Uji")) +
  labs(x = "Periode Waktu", y = "Sales", color = "Legend") +
  scale_colour_manual(name="Keterangan:", breaks = c("Data Latih", "Data Uji"),
                      values = c("blue", "red")) + 
  theme_bw() + theme(legend.position = "bottom",
                     plot.caption = element_text(hjust=0.5, size=12))
```

## Single Moving Average & Double Moving Average

Selanjutnya masuk ke metode pemulusan, metode pertama yang dilakukan adalah DMA dan pada metode ini perlu dilakukan SMA (Single Moving Average) terlebih dahulu.  

### Single Moving Average (SMA)

Ide dasar dari Single Moving Average (SMA) adalah data suatu periode dipengaruhi oleh data periode sebelumnya. Metode pemulusan ini cocok digunakan untuk pola data stasioner atau konstan. Prinsip dasar metode pemulusan ini adalah data pemulusan pada periode ke-t merupakan rata rata dari m buah data pada periode ke-t hingga periode ke (t-m+1). Data pemulusan pada periode ke-t selanjutnya digunakan sebagai nilai peramalan pada periode ke t+1

Pemulusan menggunakan metode SMA dilakukan dengan fungsi `SMA()`. Dalam hal ini akan dilakukan pemulusan dengan parameter `m=4`.

```{r}
data.sma<-SMA(train.ts, n=4)
data.sma
```

Data pemulusan pada periode ke-t selanjutnya digunakan sebagai nilai peramalan pada periode ke t+1 sehingga hasil peramalan 1 periode kedepan adalah sebagai berikut.

```{r}
data.ramal<-c(NA,data.sma)
data.ramal #forecast 1 periode ke depan
```

Selanjutnya akan dilakukan peramalan sejumlah data uji yaitu 18 periode. Pada metode SMA, hasil peramalan 18 periode ke depan akan bernilai sama dengan hasil peramalan 1 periode kedepan. Dalam hal ini akan dilakukan pengguabungan data aktual train, data hasil pemulusan dan data hasil ramalan 18 periode kedepan.

```{r}
data.gab<-cbind(aktual=c(train.ts,rep(NA,18)),pemulusan=c(data.sma,rep(NA,18)),ramalan=c(data.ramal,rep(data.ramal[length(data.ramal)],17)))
data.gab #forecast 24 periode ke depan
```

Adapun plot data deret waktu dari hasil peramalan yang dilakukan adalah sebagai berikut.

```{r}
ts.plot(datanew.ts, xlab="Time Period ", ylab="Rupiah", main= "SMA N=4 Data Sales")
points(datanew.ts)
lines(data.gab[,2],col="green",lwd=2)
lines(data.gab[,3],col="red",lwd=2)
legend("topleft",c("data aktual","data pemulusan","data peramalan"), lty=8, col=c("black","green","red"), cex=0.5)
```

Setelah didapat hasil dari SMA, barulah kita berlanjut ke DMA.

### Double Moving Average (DMA)

Metode pemulusan Double Moving Average (DMA) pada dasarnya mirip dengan SMA. Namun demikian, metode ini lebih cocok digunakan untuk pola data trend. Proses pemulusan dengan rata rata dalam metode ini dilakukan sebanyak 2 kali.

```{r}
dma <- SMA(data.sma, n = 4)
At <- 2*data.sma - dma
Bt <- 2/(4-1)*(data.sma - dma)
data.dma<- At+Bt
data.ramal2<- c(NA, data.dma)

t = 1:18
f = c()

for (i in t) {
  f[i] = At[length(At)] + Bt[length(Bt)]*(i)
}

data.gab2 <- cbind(aktual = c(train.ts,rep(NA,18)), pemulusan1 = c(data.sma,rep(NA,18)),pemulusan2 = c(data.dma, rep(NA,18)),At = c(At, rep(NA,18)), Bt = c(Bt,rep(NA,18)),ramalan = c(data.ramal2, f[-1]))
data.gab2

```

Hasil pemulusan menggunakan metode DMA divisualisasikan sebagai berikut

```{r}
ts.plot(datanew.ts, xlab="Time Period ", ylab="Rupiah", main= "DMA N=4 Data Sales")
points(datanew.ts)
lines(data.gab2[,3],col="green",lwd=2)
lines(data.gab2[,6],col="red",lwd=2)
legend("topleft",c("data aktual","data pemulusan","data peramalan"), lty=8, col=c("black","green","red"), cex=0.8)

```

Selanjutnya dilakukan perhitungan akurasi yakni dengan ukuran akurasi *Sum Squares Error* (SSE), *Mean Square Error* (MSE) dan *Mean Absolute Percentage Error* (MAPE). Perhitungan akurasi dilakukan baik pada data latih maupun pada data uji.

```{r}
#Menghitung nilai keakuratan data latih
error_train.dma = train.ts-data.ramal2[1:length(train.ts)]
SSE_train.dma = sum(error_train.dma[8:length(train.ts)]^2)
MSE_train.dma = mean(error_train.dma[8:length(train.ts)]^2)
MAPE_train.dma = mean(abs((error_train.dma[8:length(train.ts)]/train.ts[8:length(train.ts)])*100))

akurasi_train.dma <- matrix(c(SSE_train.dma, MSE_train.dma, MAPE_train.dma))
row.names(akurasi_train.dma)<- c("SSE", "MSE", "MAPE")
colnames(akurasi_train.dma) <- c("Akurasi m = 4")
akurasi_train.dma
```

Perhitungan akurasi pada data latih menggunakan nilai MAPE menghasilkan nilai MAPE yang kurang dari 10 sehingga dikategorikan sangat baik. Selanjutnya, perhitungan nilai akurasi dilakukan pada data uji.

```{r}
#Menghitung nilai keakuratan data uji
error_test.dma = test.ts-data.gab2[103:120,6]
SSE_test.dma = sum(error_test.dma^2)
MSE_test.dma = mean(error_test.dma^2)
MAPE_test.dma = mean(abs((error_test.dma/test.ts*100)))

akurasi_test.dma <- matrix(c(SSE_test.dma, MSE_test.dma, MAPE_test.dma))
row.names(akurasi_test.dma)<- c("SSE", "MSE", "MAPE")
colnames(akurasi_test.dma) <- c("Akurasi m = 4")
akurasi_test.dma
```

Perhitungan akurasi menggunakan data latih menghasilkan nilai MAPE yang kurang dari 10 sehingga nilai akurasi ini dapat dikategorikan sebagai sangat baik. 

Selanjutnya dicobakan teknik pemulusan kedua yakni DES.

## Double Exponential Smoothing

Metode *Exponential Smoothing* adalah metode pemulusan dengan melakukan pembobotan menurun secara eksponensial. Nilai yang lebih baru diberi bobot yang lebih besar dari nilai terdahulu. Terdapat satu atau lebih parameter pemulusan yang ditentukan secara eksplisit, dan hasil pemilihan parameter tersebut akan menentukan bobot yang akan diberikan pada nilai pengamatan. Ada dua macam model, yaitu model tunggal atau biasa disebut  *Single Exponential Smoothing (SES)*  dan model ganda yang disebut *Double Exponential Smoothing (DES)*. Pada pemulusan ini dicobakan DES karena SES merupakan metode pemulusan yang tepat digunakan untuk data dengan pola stasioner atau konstan sementara DES digunakan untuk data yang memiliki pola tren. Metode DES adalah metode semacam SES, hanya saja dilakukan dua kali, yaitu pertama untuk tahapan 'level' dan kedua untuk tahapan 'tren'. Pemulusan menggunakan metode ini akan menghasilkan peramalan tidak konstan untuk periode berikutnya. Adapun pemulusan dengan metode DES kali ini akan menggunakan fungsi `HoltWinters()`.
Disini saya mencobakan beberapa pemulusan dengan lamda dan gamma berbeda kemudian dilakukan des optimumnya dengan lamda dan gamma yang dikosongkan agar otomatis terisi.

```{r}
#Lamda=0.2 dan gamma=0.2
des.1<- HoltWinters(train.ts, gamma = FALSE, beta = 0.2, alpha = 0.2)
plot(des.1)

#ramalan
ramalandes1<- forecast(des.1, h=18)
ramalandes1

#Lamda=0.6 dan gamma=0.3
des.2<- HoltWinters(train.ts, gamma = FALSE, beta = 0.3, alpha = 0.6)
plot(des.2)

#ramalan
ramalandes2<- forecast(des.2, h=18)
ramalandes2
```

Selanjutnya jika ingin membandingkan plot data latih dan data uji adalah sebagai berikut.

```{r}
#Visually evaluate the prediction
plot(datanew.ts)
lines(des.2$fitted[,1], lty=2, col="blue")
lines(ramalandes2$mean, col="red")
```

Untuk mendapatkan nilai parameter optimum dari DES, argumen `alpha` dan `beta` dapat dibuat `NULL` seperti berikut.

```{r}
#Lamda dan gamma optimum
des.opt<- HoltWinters(train.ts, gamma = FALSE)
des.opt
plot(des.opt)

#ramalan
ramalandesopt<- forecast(des.opt, h=18)
ramalandesopt
```

```{r}
#Visually evaluate the prediction optimum
plot(datanew.ts)
lines(des.opt$fitted[,1], lty=2, col="blue")
lines(ramalandesopt$mean, col="red")
```

Selanjutnya akan dilakukan perhitungan akurasi pada data latih maupun data uji dengan ukuran akurasi SSE, MSE dan MAPE.

#### Akurasi Data Latih

```{r}
#Akurasi Data Training
ssedes.train1<-des.1$SSE
msedes.train1<-ssedes.train1/length(train.ts)
sisaandes1<-ramalandes1$residuals
head(sisaandes1)

mapedes.train1 <- sum(abs(sisaandes1[3:length(train.ts)]/train.ts[3:length(train.ts)])
                      *100)/length(train.ts)

akurasides.1 <- matrix(c(ssedes.train1,msedes.train1,mapedes.train1))
row.names(akurasides.1)<- c("SSE", "MSE", "MAPE")
colnames(akurasides.1) <- c("Akurasi lamda=0.2 dan gamma=0.2")
akurasides.1

ssedes.train2<-des.2$SSE
msedes.train2<-ssedes.train2/length(train.ts)
sisaandes2<-ramalandes2$residuals
head(sisaandes2)

mapedes.train2 <- sum(abs(sisaandes2[3:length(train.ts)]/train.ts[3:length(train.ts)])
                      *100)/length(train.ts)

akurasides.2 <- matrix(c(ssedes.train2,msedes.train2,mapedes.train2))
row.names(akurasides.2)<- c("SSE", "MSE", "MAPE")
colnames(akurasides.2) <- c("Akurasi lamda=0.6 dan gamma=0.3")
akurasides.2
```

Hasil akurasi dari data latih didapatkan skenario 2 dengan lamda=0.6 dan gamma=0.3 memiliki hasil yang lebih baik. Namun untuk kedua skenario dapat dikategorikan peramalan sangat baik berdasarkan nilai MAPE-nya.

#### Akurasi Data Uji

```{r}
#Akurasi Data Testing
selisihdes1<-ramalandes1$mean-test$USD
selisihdes1

SSEtestingdes1<-sum(selisihdes1^2)
MSEtestingdes1<-SSEtestingdes1/length(test$USD)
MAPEtestingdes1<-sum(abs(selisihdes1/test$USD)*100)/length(test$USD)

selisihdes2<-ramalandes2$mean-test$USD
selisihdes2

SSEtestingdes2<-sum(selisihdes2^2)
MSEtestingdes2<-SSEtestingdes2/length(test$USD)
MAPEtestingdes2<-sum(abs(selisihdes2/test$USD)*100)/length(test$USD)

selisihdesopt<-ramalandesopt$mean-test$USD
selisihdesopt

SSEtestingdesopt<-sum(selisihdesopt^2)
MSEtestingdesopt<-SSEtestingdesopt/length(test$USD)
MAPEtestingdesopt<-sum(abs(selisihdesopt/test$USD)*100)/length(test$USD)

akurasitestingdes <-
  matrix(c(SSEtestingdes1,MSEtestingdes1,MAPEtestingdes1,SSEtestingdes2,MSEtestingdes2,
           MAPEtestingdes2,SSEtestingdesopt,MSEtestingdesopt,MAPEtestingdesopt),
         nrow=3,ncol=3)
row.names(akurasitestingdes)<- c("SSE", "MSE", "MAPE")
colnames(akurasitestingdes) <- c("des ske1","des ske2","des opt")
akurasitestingdes
```

Dengan demikian telah dicobakan kedua teknik dan dapat kita perhatikan MAPE-nya untuk menentukan yang lebih baik dan disini tampak MAPE pada DES lebih baik dari DMA terutama ketika DES optimum atau DES dengan parameter kedua yang dicobakan

Sekian & Terimakasih

